【裁判字號】    92,訴,339
【裁判日期】    920819
【裁判案由】    侵權行為損害賠償
【裁判全文】
臺灣板橋地方法院民事判決  九十二年度訴字第三三九號
    原      告  乙○○
                丁○○
    共      同
    訴訟代理人  陳長甫律師
                己○○
    被      告  丙○○
    訴訟代理人  張靜怡律師
    複  代理人  甲○○
                康玲華律師
右當事人間請求損害賠償事件，本院判決如左：
    主      文
原告之訴及假執行之聲請均駁回。
訴訟費用由原告負擔。
    事      實
甲、原告方面：
一、聲明：被告應給付原告乙○○新臺幣（下同）一百三十四萬零五百十一元，原告
    丁○○一百八十四萬二千七百五十四元，及均自起訴狀繕本送達翌日起至清償日
    止，按週年利率百分之五計算之利息，並願供擔保，請准宣告假執行。
二、陳述：
  (一)門牌號碼臺北縣永和市○○路八○號一樓房屋及其坐落土地之應有部分（下稱系
    爭不動產），為訴外人即兩造母親陳錦蓮所有，民國九十一年二月間，陳錦蓮病
    危，兩造乃徵得陳錦蓮及訴外人即兩造大姐戊○○同意，協議於陳錦蓮過世後出
    售系爭不動產，價金扣除稅金後由兩造平均分配各得三分之一，嗣陳錦蓮於九十
    一年三月三十日死亡，被告竟拒絕出售，系爭不動產並於九十一年九、十月間因
    被告之債權人聲請強制執行遭查封在案，致被告應將系爭不動產出售後分配價金
    予原告之給付陷於不能。
  (二)按因可歸責於債務人之事由，致給付不能者，債權人得請求賠償損害。民法第二
    百二十六條第一項定有明文。又給付之障礙雖可得除去而未除去前，給付仍屬不
    能，例如買受人依買賣契約請求出賣人將第三人所有之物移轉或交付與買受人，
    自屬給付不能，該買受人自亦無從請求為不能之給付，且依社會通常觀念，如屬
    給付不能，即不問該給付不能之為主觀或客觀原因而異其效果，故民法第二百二
    十六條所定給付之情形，應不限於客觀上給付不能，因之債權人依民法第二百五
    十六條規定，以債務人之給付有同法第二百二十六條之情形而解除契約時，亦不
    以客觀上給付不能為限。（最高法院八十五年度台上字第一三八九號判決意旨參
    照）系爭不動產遭被告之債權人查封而無法為移轉、設定負擔之行為，即無從出
    售並分配價金予原告，自屬可歸責於被告之給付不能，被告應負損害賠償責任，
    依兩造協議，系爭不動產最低出售價格為六百萬元，其增值稅經核算為四十七萬
    一千七百三十七元，原告各應分得一百八十四萬二千七百五十四元，原告乙○○
    對被告另有五十萬二千二百四十三元借款債務，經扣除後，被告尚應給付原告乙○○一百三十四萬零五百十一元，爰依給付不能損害賠償之法律關係，求為判決
    如聲明所示。
三、證據：提出協議書、彰化銀行放款帳戶一覽表、同意書、讓渡書影本各一件、戶
    調閱臺灣板橋地方法院九十一年度民執宿字第二二九四九號執行卷宗。
乙、被告方面：
一、聲明：原告之訴駁回，如受不利判決願供擔保免為假執行。
二、陳述：系爭不動產乃陳錦蓮於七十四年間提供部分資助，為被告利益以被告名義
    出面購買，而為被告所有，並非陳錦蓮信託登記於被告名下，九十一年間陳錦蓮
    病危，原告欲瓜分財產爭吵不休，被告心繫母親病情，為免母親擔憂，迫於無奈
    復因連日照顧母親，身心俱疲，心神狀態已陷於恍惚，方簽署本件協議書，且被
    告不諳法律，經原告偽稱：係母親要求，系爭協議書僅做草稿之用，不生任何法
    律效力等語，被告因受詐欺簽訂本件協議書，已於九十二年八月五日撤銷其意思
    表示，況被告因認該協議書係做草稿之用，自始即非基於發生特定法律效果之意
    思為之，其意思表示尚未有效成立，其協議復未經陳錦蓮及戊○○同意，自不生
    效力，更有甚者，本件協議係兩造母親病危之際，預為瓜分財產之合約，違背我
    國崇尚孝悌之善良風俗，依最高法院四十六年台上字第一○六八號判例意旨及民
    法第七十二條規定，亦屬無效，縱認該協議有效，其性質亦屬贈與而得撤銷，爰
    依法撤銷之。
三、證據：提出土地登記謄本、建物登記謄本、九十一年度執字第二二九四九號強制
    執行事件不動產附表影本各一件為證，並聲請訊問證人庚○○、戊○○，及鑑定
    原告所提九十一年一月二十八日同意書上陳錦蓮之筆跡及印鑑
    理      由
一、本件原告主張：系爭不動產為陳錦蓮所有，信託登記於被告名下，兩造於九十一
    年二月間徵得陳錦蓮及戊○○同意，協議於陳錦蓮過世後出售系爭不動產，價金
    扣除稅金後各得三分之一，嗣陳錦蓮於九十一年三月三十日死亡，被告竟拒絕將
    系爭不動產出售，系爭不動產並於九十一年九、十月間因被告之債權人聲請強制
    執行遭查封。按給付之障礙雖可得除去而未除去前，給付仍屬不能，例如買受人
    依買賣契約請求出賣人將第三人所有之物移轉或交付與買受人，自屬給付不能，
    該買受人自亦無從請求為不能之給付，且依社會通常觀念，如屬給付不能，即不
    問該給付不能之為主觀或客觀原因而異其效果，故民法第二百二十六條所定給付
    之情形，應不限於客觀上給付不能，因之債權人依民法第二百五十六條規定，以
    債務人之給付有同法第二百二十六條之情形而解除契約時，亦不以客觀上給付不
    能為限（最高法院八十五年度台上字第一三八九號判決意旨參照）。系爭不動產
    現為法院查封不得處分，無從依協議出售並分配價金予原告，自屬可歸責於被告
    之給付不能，又兩造協議系爭不動產最低出售價格為六百萬元，增值稅經核算則
    為四十七萬一千七百三十七元，原告各應分得一百八十四萬二千七百五十四元，
    惟原告乙○○對被告另有五十萬二千二百四十三元借款債務應予扣除等語，爰依
    給付不能損害賠償之法律關係，請求被告給付原告乙○○一百三十四萬零五百一
    十一元，原告丁○○一百八十四萬二千七百五十四元，及均自起訴狀繕本送達翌
    日起至清償日止，按週年利率百分之五計算之利息。
二、被告則以：系爭不動產乃陳錦蓮於七十四年間為被告利益以被告名義購買，為被
    告所有，九十一年間陳錦蓮病危，原告欲瓜分財產爭吵不休，被告為免母親擔憂
    ，復因連日照顧母親，心神狀態已陷於恍惚，迫於無奈，方簽署本件協議書，且
    原告向其偽稱：母親要求兩造協議，系爭協議書僅做草稿之用，不生任何法律效
    力等語，被告因受詐欺簽訂本件協議書，已於九十二年八月五日撤銷其意思表示
    ，況被告自始即非基於發生特定法律效果之意思簽立協議書，其意思表示尚未有
    效成立，其協議復未經陳錦蓮及戊○○同意，自不生效力，又本件協議乃兩造母
    親病危之際，預為瓜分財產之合約，違背我國崇尚孝悌之善良風俗，依最高法院
    四十六年台上字第一○六八號判例意旨及民法第七十二條規定，亦屬無效，縱認
    該協議有效，其性質亦屬贈與而得撤銷，爰依法撤銷之等語，資為抗辯。
三、原告主張：系爭不動產登記為被告所有，兩造於九十一年二月間協議於陳錦蓮過
    世後予以出售，價金扣除稅金由兩造各得三分之一，嗣陳錦蓮於九十一年三月三
    十日死亡，惟系爭不動產於九十一年九、十月間因被告之債權人聲請強制執行遭
    法院查封等情，業據提出與其所述相符之協議書影本、彰化銀行放款帳戶一覽表
    影本、
    ，並經本院調閱本院九十一年度執字第二二九四九號執行卷宗核閱無誤，應堪信
    為真實。被告雖以前揭情詞為辯，經查：
  (一)證人辛○○到場具結證稱：「．．．後來簽的協議書（諭辨認協議書）我有看過
    ，是在簽的時候我有看過．．．，寫這份的時候被告的意識清楚。」等語，證人
    庚○○亦證稱：「簽協議書的時候我有在場，是為了不要爭執財產，他們才簽下
    的，內容是律師寫的，當時被告丙○○的精神狀況很好．．．。」等語，足見兩
    造為協議時，被告之意思能力並無欠缺，被告辯稱：其係於精神狀態陷於恍惚之
    際與原告為協議等語，不足採信。
  (二)按民法第七十二條所謂法律行為有背於公共秩序或善良風俗者無效，乃指法律行
    為本身違反國家社會一般利益及道德觀念而言。而法律行為是否違反公序良俗，
    則應就法律行為之內容，附隨情況，以及當事人之動機、目的及其他相關因素綜
    合判斷之。（最高法院八十三年度台上字第一五三○號判決意旨參照）本件兩造
    就登記於被告名下之系爭不動產協議於陳錦蓮過世後出售，價金各得三分之一，
    據證人戊○○證述：「所以這房屋是我媽媽陳錦蓮的，因為被告丙○○是大兒子
    ，所以登記在他名下，假如踏進法院的話，我就要把我這份捐出去。當初協議書
    的性質，因為母親躺在床上，而房子是大兒子的名字，為了保障其他弟妹，所以
    才找律師來簽．．．。」等語，及證人庚○○證稱：「簽這份之前我岳母（即陳
    錦蓮）知道要就系爭房屋簽這份協議書．．．。」等語，俱徵本件協議係在陳錦
    蓮、戊○○均知悉之情況下所為，旨在保障原告之權益，並未以欺瞞矇騙之不當
    手段，剝奪何人之應繼分，與最高法院四十六年台上字第一○六八號判例意旨所
    示情形仍屬有間，應無適用餘地，況兄弟姊妹間就特定財產之處分、分配，於父
    母在世時預先協議，避免日後紛爭，甚為常見，尚難以此遽指其協議有悖於孝悌
    之善良風俗而無效。
  (三)至證人庚○○、戊○○固同證稱：本件協議書經律師告知並無法律效用等語，惟
    細繹證人戊○○證述：「陳律師有當我的面說沒有法律效用，所以這張本來就不
    走法院，這張是要拘束被告丙○○，怕他處分掉房屋，因為房屋不是他壹個人的
    ，要賣掉的那天，被告有說要拿該拿的一部分給他們。」等語，本件乃原、被告
    手足間因系爭不動產登記於被告名下，為避免被告擅自處分並保障原告分配價金
    之權益所為之協議，具有拘束被告之作用，被告不得任意處分，此即該協議之法
    律效果，而被告表示將來出售系爭不動產時，願分配其價金予原告，亦與本件協
    議中被告所負義務內容相同，應認其有將此項效果意思對外宣示之表示行為，證
    人戊○○、庚○○所稱協議書無法律效用，應指兩造簽定協議書後，即不應再興
    訟之意，則被告辯稱：其因認該協議書係做草稿之用，自始即非基於發生特定法
    律效果之意思而簽立協議書等語，乃表意人無欲為其意思表示所拘束之意，而為
    意思表示之心中保留，依民法第八十六條前段，其意思表示仍屬有效，且被告除
    簽訂本件協議書外，另表示於系爭不動產出售時，願交付原告應得價金，此項法
    律效力為被告所認知並同意，自無因受詐欺誤信該協議書不生法律效力之情事，
    被告所辯，顯無可採。
  (四)末以證人辛○○證稱：「．．．（協議書）在簽的時候我有看過，他媽媽已經病
    危，叫他大女兒戊○○請律師來寫．．．。」、「．．．，大女兒戊○○說那一
    份要給弟妹。」等語，證人庚○○亦證稱：「簽這份之前我岳母知道要就系爭房
    屋簽這份協議書．．．。」等語（以上證人所述，均見本院九十二年四月二十二
    日準備程序筆錄）足見本件協議乃陳錦蓮授權戊○○委請律師處理，戊○○並同
    意放棄其應得部分，被告所辯：該協議並未取得陳錦蓮、戊○○之同意等語，顯
    與證人所述不符，自難信實。
  (五)綜上，被告辯稱：本件協議之簽訂，被告欠缺意思能力及效果意思，且違背公序
    良俗，應屬無效，且被告係受原告詐騙誤信其不具任何法律效力所為，應得撤銷
    等語，均無可採，兩造間就系爭不動產所為協議業已合法成立，且為有效之契約
    甚明。
四、惟依卷附之協議書第二條、第三條約定：「甲（即被告）、乙、丙（即原告）三
    方同意本件不動產於母親生前不得處分，母親不幸過逝時，三方同意本件不動產
    出售，而出售後所得價金，扣除應負擔稅金後，甲、乙、丙三方各得參分之壹。
    」「前項出售最低價格暫定新台幣六百萬元，如低於最低價格出售時，應由三方
    協議後始得出售。」按依債權行為相對性，其效力原則上僅存在於相對人間，不
    得拘束第三人，是買賣契約不以有處分權為必要，當事人就契約標的縱無處分權
    ，仍得與相對人訂立有效之買賣契約，本件兩造就系爭不動產係約定「三方同意
    本件不動產出售，而出售後所得價金，扣除應負擔稅金後，甲、乙、丙三方各得
    參分之壹。」而非約定「甲方應將本件不動產出售．．．。」及「．．．如低於
    最低價格出售時，應得乙、丙同意。」足見其協議之目的旨在分配系爭不動產之
    價值，至由原、被告三人中任一人出售，均無不可，倘原告覓得買主，非不得與
    之訂立有效之買賣契約，且同受最低買賣價金之限制，並負有於出售後分配價金
    之義務，惟系爭不動產之所有權登記為被告所有，為避免被告擅自處分，方於協
    議書第四條約定由被告就系爭不動產為原告丁○○設定二百五十萬元之抵押權，
    以擔保原告應分配之價金，此項約定並未排除由原告出售系爭不動產之可能，參
    以不動產買賣契約，除要約外，尚待相對人之承諾始得成立，非本件兩造當事人
    片面出售即可，其得否售出，價金若干，均無從確定，是兩造依本件協議書所負
    義務，乃於系爭不動產出售後應將所得價金扣除稅金平均分配予其餘二人，關於
    「系爭不動產之出售」，則係以不確定事實之發生為債務清償期之約定，而非給
    付標的，是本件協議第二條約定之給付內容，應為系爭不動產出售後買賣價金之
    分配，即兩造當事人將系爭不動產出售者，負有將取得之價金給付其餘二人之義
    務，此項義務顯係金錢債務。
五、按因可歸責於債務人之事由，致給付不能者，債權人得請求賠償損害。民法第二
    百二十六條第一項固有明文。惟本件協議第二條約定係屬一般金錢債務，既如前
    述，債務人對於金錢債務恆負有無限責任，應就其現在及將來一切財產負責，在
    法律上不生給付不能，縱系爭不動產因可歸責被告之事由遭法院查封，亦屬前述
    不確定事實發生已不能，應為清償期是否屆至之問題（最高法院二十八年上字第
    一七四○號判例意旨參照）。
六、從而，原告依給付不能之法律關係，請求被告給付原告乙○○一百三十四萬零五
    百一十一元，原告丁○○一百八十四萬二千七百五十四元，及均自起訴狀繕本送
    達翌日即九十二年一月十八日起至清償日止，按週年利率百分之五計算之利息，
    為無理由，應予駁回，原告之訴既經駁回，其假執行之聲請失所附麗，應併予駁
    回。
七、本件事證已臻明確，兩造其餘攻擊防禦方法，經審酌於判決結果不生影響，爰不
    一一論述，附此敘明。
八、據上論結，本件原告之訴為無理由，依民事訴訟法第七十八條、第八十五條第一
    項前段，判決如主文。
中      華      民      國    九十二    年      八      月     十九     日
                                臺灣板橋地方法院民事第二庭
~B審判長法      官  陳忠行
~B      法      官  林錫凱
~B      法      官  廖怡貞
右為正本係照原本作成
如對本判決上訴，須於判決送達後廿日內向本院提出上訴狀
中      華      民      國    九十二    年      八      月     十九     日
~B      法院書記官  郭南宏


司法院資訊處製作；財團法人民間司法改革基金會備份。
